臺灣高雄地方法院民事判決　　　　　　　 95年度訴字第837號
原　　　告　Ｄ○○○
　　　　　　未○○
　　　　　　辰○○
　　　　　　申○○
　　　　　　午○○
　　　　　　巳○○
共　　　同
訴訟代理人　周崇賢律師
被　　　告　Ａ○○
　　　　　　黃○○
　　　　　　Ｂ○○
　　　　　　玄○○
　　　　　　宙○○
　　　　　　丙○○○
　　　　　　寅○○
　　　　　　卯○○
　　　　　　宇○○○
　　　　　　天○○
　　　　　　酉○○
　　　　　　地○○
　　　　　　亥○○
　　　　　　戌○○
　　　　　　Ｃ○○
　　　　　　己○○
　　　　　　戊○○
　　　　　　丁○○
前二人共同
法定代理人　乙○○
被　　　告　庚○○
　　　　　　丑○○○
共　　　同
訴訟代理人　張標全律師
被　　　告　壬○○
　　　　　　辛○○
　　　　　　子○○
　　　　　　甲○○○
　　　　　　癸○○
當事人間履行買賣契約等事件，本院於民國96年6月7日言詞辯
論終結，判決如下：
    主    文
原告之訴駁回。
訴訟費用由原告負擔。
    事實及理由
壹、程序方面
一、本件被告壬○○、辛○○、甲○○○、癸○○經合法通知，
    均未於言詞辯論期日到場，核無民事訴訟法第386 條各款所
    列情形，爰依原告之聲請，由其一造辯論而為判決。
二、按訴狀送達後，原告不得將原訴變更或追加他訴，但擴張或
    減縮應受判決事項之聲明者，不在此限，民事訴訟法第255
    條第1 項第3 款定有明文。本件原告起訴時，係請求原告共
    同各為被告分別提存新台幣（下同）24,194元後，被告應協
    同原告將被告所有坐落高雄市○○段○ ○段1390地號土地（
    下稱系爭1390地號土地），權利範圍每人各7/1116，及同小
    段1391地號土地（下稱系爭1391地號土地），權利範圍每人
    各1/31，辦理移轉登記予原告公同共有（本院卷(一)第4 頁）
    ，嗣於本院審理時，變更為原告共同為被告Ａ○○、黃○○
    、Ｂ○○、玄○○、宙○○、丙○○○、寅○○、卯○○、
    丑○○○各提存13,889元，為被告宇○○○、天○○、酉○○、亥○○、戌○○、地○○、Ｃ○○各提存17,857元，為
    被告己○○、庚○○各提存62,500元，為被告戊○○、丁○○各提存25,000元，為被告壬○○、子○○、辛○○、甲○○○、癸○○各提存25,000元後，被告應協同原告將系爭13
    90地號土地兩造公同共有7/36之潛在應有部分，及系爭1391
    地號土地兩造公同共有全部之潛在應有部分，辦理移轉登記
    予原告公同共有（本院卷(一)第255 頁），係屬擴張應受判決
    事項之聲明，核與前述規定相符，應予准許。
貳、實體方面
一、原告主張：系爭1390號土地，權利範圍36分之7 ，及系爭13
    91號土地，權利範圍全部（下合稱系爭2 筆土地）為兩造所
    公同共有。被告Ａ○○、黃○○、Ｂ○○、玄○○、宙○○
    、丙○○○、寅○○、卯○○、宇○○○、天○○、酉○○
    、亥○○、戌○○、地○○、Ｃ○○、己○○、戊○○、丁○○、庚○○、丑○○○（下稱Ａ○○等20人）於民國94年
    5 月17日，擬將系爭2 筆土地以75萬元出售予訴外人賴運興
    ，乃以存證信函通知原告及其他5 位公同共有人即被告壬○○、子○○、辛○○、甲○○○、癸○○行使優先承買權，
    原告於收受上開通知後，旋於94年5 月20日回覆願以同等價
    格承購，此優先承買之承諾，已於94年5 月23日到達Ａ○○
    等20人，是以原告與Ａ○○等20人間應已成立優先承買契約
    （下稱系爭優先承買契約），惟Ａ○○等20人經原告於95年
    3月9日寄發存證信函催告履約，仍拒不履行，爰依系爭優先
    承買契約提起本訴，請求被告於原告提存買賣價金後，將潛
    在之應有部分移轉登記予原告公同共有等情。並聲明求為判
    決：原告共同為Ａ○○、黃○○、Ｂ○○、玄○○、宙○○
    、丙○○○、寅○○、卯○○、丑○○○各提存13,889元，
    為宇○○○、天○○、酉○○、亥○○、戌○○、地○○、
    Ｃ○○各提存17,857元，為己○○、庚○○各提存62,500元
    ，為被告戊○○、丁○○各提存25,000元，為壬○○、子○○、辛○○、甲○○○、癸○○各提存25,000元後，被告應
    協同原告將系爭1390地號土地兩造公同共有7/36之潛在應有
    部分，及系爭1391地號土地兩造公同共有全部之潛在應有部
    分，辦理移轉登記予原告公同共有。
二、被告Ａ○○等20人則以：Ａ○○等20人出售系爭2 筆土地予
    賴運興之價格，包括土地價金75萬元、服務費20萬元、規費
    與代書費9萬2千元，共計104萬2千元，原告以75萬元之價格
    主張優先承買，雙方就價金之意思表示不合致，系爭優先承
    買契約無從成立。退步言之，縱認系爭優先承買契約成立，
    惟Ａ○○等20人已於95年3月3日定期催告原告給付價金，原
    告未依限給付，其等據此解除契約，自屬合法，而系爭優先
    承買契約既經解除而消滅，則原告請求被告履約，即屬無據
    等語，資為抗辯。至於被告壬○○、甲○○○未於言詞辯論
    期日到場，其等與被告子○○均稱：不清楚此事等語。並一
    致聲明求為判決：駁回原告之訴。
三、被告癸○○、辛○○未於言詞辯論期日到庭，亦未提出書狀
    作何聲明或陳述。
四、兩造不爭執之事項及本件爭點：
  (一)兩造不爭執之事項
  1.系爭2筆土地由兩造公同共有。
  2.Ａ○○等20人就系爭2 筆土地潛在之應有部分及共有人數均
    過半，其等於94年5 月17日，擬將系爭土地出售予賴運興，
    乃以存證信函通知原告及其他5 位公同共有人即壬○○、子
    ○○、辛○○、甲○○○、癸○○行使優先承買權。
  3.原告於94年5 月20日以存證信函回覆願以同等價格承購，此
    優先承買之承諾，並於94年5 月23日送達Ａ○○等20人。
  4.Ａ○○等20人於95年3月3日寄發存證信函予原告，催告於函
    到翌日起10日內交付104萬2千元，否則將解除買賣契約，此
    存證信函經原告於同年月4日收受。
  5.原告收受Ａ○○等20人催告給付價金之存證信函後，並未支
    付買賣價金，而係於95年3月9日以存證信函回覆本件買賣價
    金應為75萬元，非104萬2千元，並催告Ａ○○等20人於函到
    5日內與原告簽立買賣契約。
  6.Ａ○○等20人於95年3 月24日寄發存證信函予原告，解除系
    爭優先承買契約，該存證信函業經原告於同日收受。
  (二)本件爭點
  1.系爭優先承買契約是否成立？
  2.Ａ○○等20人解除系爭優先承買契約是否合法？
五、系爭優先承買契約是否成立？
  (一)按共有土地或建築改良物，其處分、變更及設定地上權、永
    佃權、地役權或典權，應以共有人過半數及其應有部分合計
    過半數之同意行之；共有人出賣其應有部分時，他共有人得
    以同一價格共同或單獨優先承購；前開規定，於公同共有準
    用之，土地法第34條之1 第1 項、第4項 、第5 項分別規定
    甚詳。次按土地共有人依土地法第34條之1 第1 項規定，出
    售共有土地之全部，其為處分之共有人，僅係對自己之應有
    部分處分自己之權利，其得一併處分他共有人之應有部分，
    乃源於法律之授權，並非以此剝奪他共有人依同條第4 項所
    定之優先承買權，是共有人依首揭規定出售共有土地之全部
    時，他共有人對於出賣共有土地全部之共有人之應有部分，
    依同條第4 項規定得主張優先承買權利，又此項優先購買權
    係屬法定形成權之性質，於意思表示到達他方時，即生效力
    （最高法院86年度台上字第1737號、87年度台上字第2776號
    判決意旨可資參照）。
  (二)本件原告主張系爭優先承買契約已成立一情，為Ａ○○等20
    人所否認。經查，系爭2 筆土地為兩造所公同共有，Ａ○○
    等20人於94年5 月17日擬將系爭2 筆土地出售予賴運興，並
    通知其餘公同共有人即原告與壬○○、子○○、辛○○、甲○○○、癸○○行使優先承買權，原告6 人遂於94年5 月20
    日以存證信函回覆願以同等價格承購，此優先承買之承諾，
    業於94年5月23日送達Ａ○○等20人等情，有存證信函暨回
    執在卷可憑（本院卷(一)第27至37頁），且為兩造所不爭（本
    院卷(一)第254頁），則揆諸前開說明，原告就Ａ○○等20人
    欲出售之潛在之應有部分，既已表示欲以同等價格承購，且
    將此意思表示通知Ａ○○等20人，雙方即成立優先承買契約
    ，無需徵得Ａ○○等20人之同意，是Ａ○○等20人抗辯系爭
    優先承買契約因雙方就價金意思表示不合致而未成立云云，
    洵無可採，原告與Ａ○○等20人間確有成立優先承買契約甚
    明。
六、Ａ○○等20人解除系爭優先承買契約是否合法？
  (一)按債權人就買賣價金所為之過大催告，僅該超過部分不生效
    力，尚難謂就債務人應給付部分亦不生催告之效力。本件兩
    造所訂買賣契約，就令祇訟爭土地部分有效，上訴人催告被
    上訴人給付二、三期價款，亦僅超過該土地應付價款部分不
    生催告之效力。如被上訴人未依限給付應付部分之價款，尚
    不能謂上訴人據此所為解除該部分之買賣契約，不生效力。
    又依行使優先承買權所成立之契約，與當事人任意所成立之
    契約，性質並無不同，若該契約有解除原因，非不得將其解
    除，最高法院66年台上字第3681號、70年台上字第3159號判
    例意旨可供佐參。
  (二)原告主張賴運興承購系爭2筆土地之價金為75萬元，非104
    萬2千元，其等優先承買Ａ○○等20人潛在之應有部分，買
    賣價金應以上開金額比例計算，Ａ○○等20人催告原告給付
    價金104萬2千元，並據此解除系爭優先承買契約，並不合法
    等情，而Ａ○○等20人則抗辯渠等業已合法解除系爭優先承
    買契約等語。查本件原告就Ａ○○等20人所出售系爭2筆土
    地潛在之應有部分行使優先承買權，雙方之優先承買契約業
    已成立乙節，業如前述，是Ａ○○等20人本得請求原告給付
    買賣價金。又Ａ○○等20人於95年3月3日寄發存證信函催告
    原告，於函到翌日起10日內交付104萬2千元，否則將解除買
    賣契約，此存證信函經原告於同年月4 日收受等情，有存證
    信函附卷足稽（本院卷(一)第40至43頁），且為兩造所不爭（
    本院卷(一)第235 至236 頁），則揆諸前揭說明，原告即應於
    期限內給付應付之價金。縱原告認Ａ○○等20人催告之104
    萬2 千元超出其等應付之金額，亦僅就超過部分不生催告效
    力，原告就其應付之部分仍負有給付責任，惟原告自陳其等
    於同年月4 日收受上開存證信函後，並未支付任何款項等語
    在卷（本院卷(一)第254 頁），則Ａ○○等20人於95年3 月24
    日寄發存證信函予原告，解除系爭優先承買契約，該存證信
    函於同日經原告收受後（詳本院卷(一)第159 至162 頁、第16
    5 頁），系爭優先承買契約即因Ａ○○等20人行使解除權而
    消滅，原告主張Ａ○○等20人解除契約不合法云云，殊無可
    採。
七、綜上所述，原告與Ａ○○等20人間雖有成立優先承買契約，
    惟系爭優先承買契約業經Ａ○○等20人合法行使解除權而消
    滅，原告自不得再執系爭優先承買契約請求履行。從而，原
    告請求共同為Ａ○○、黃○○、Ｂ○○、玄○○、宙○○、
    丙○○○、寅○○、卯○○、丑○○○各提存13,889元，為
    宇○○○、天○○、酉○○、亥○○、戌○○、地○○、Ｃ
    ○○各提存17,857元，為己○○、庚○○各提存62,500元，
    為被告戊○○、丁○○各提存25,000元，為壬○○、子○○
    、辛○○、甲○○○、癸○○各提存25,000元後，被告應協
    同原告將系爭1390地號土地兩造公同共有7/36之潛在應有部
    分，及系爭1391地號土地兩造公同共有全部之潛在應有部分
    ，辦理移轉登記予原告公同共有，為無理由，應予駁回。
八、本件為判決基礎之法律關係已臻明確，兩造其餘之攻擊防禦
    方法核與判決結果不生影響，毋庸一一論列，併此敘明。
九、結論：原告之訴為無理由，依民事訴訟法第385條第1項前段
    、第78條、第85條第1項前段，判決如主文。
中　　華　　民　　國　　96　　年　　6 　　月　　14　　日
                  民事第二庭審判長法  官  魏式璧
                                  法  官  黃悅璇
                                  法　官　莊珮君
正本係照原本作成。
如不服本判決，應於送達後20日內，向本院提出上訴狀並表明上
訴理由，如於本判決宣示後送達前提起上訴者，應於判決送達後
10日內補提上訴理由書（須附繕本）。
中　　華　　民　　國　　96　　年　　6 　　月　　14　　日
                                  書記官　何明昌
